臺灣高等法院民事判決　　　九十一年度上易字第五二三號
　　　上　訴　人　甲○○
　　　被　上訴人　乙○○
右當事人間請求塗銷抵押權登記事件，上訴人對中華民國九十一年三月八日臺灣基隆
地方法院九十年訴字第四三０號第一審判決提起上訴，本院判決如左：
　　　主　　　文
上訴駁回。
第二審訴訟費用由上訴人負擔。
    　事　　　實
甲、上訴人方面：
一、聲明：
　(一)原判決廢棄。
  (二)右廢棄部分，被上訴人應將上訴人所有基隆市○○區○○段二一七地號土地應有
    部分一萬分三四五，及其地上建物建號一六九二號即門牌基隆市○○路一八０巷
    二九號房屋全部，於民國（下同）八十五年九月十六日以八十五年基信字第００
    五三六０號收件，為被上訴人設定新台幣（下同）八十四萬元，存續期間八十五
    年九月十三日起至八十六年三月十二日止之抵押權登記予以塗銷。
二、陳述：除與原判決記載相同者予以引用外，補稱：
　一上訴人住址早已遷移高雄縣，如曾委任證人劉素娥辦理抵押權登記，應提出新的
    印鑑證明不可能提供七十九年設址台北市大安區之印鑑證明，況系爭房地所有權
    狀均置於娘家，且七十七年間即由上訴人之弟向上訴人母親取走，實非上訴人設
    定抵押權借款。
三、證據：援用原審立證方法外，補提出(一)戶籍騰本一件(二)請求訊問證人劉素娥、趙
    彭寶珠。
乙、被上訴人方面：
一、聲明：上訴駁回。
二、陳述：原判決記載相同，茲引用之。
三、證據：除援用原審立證方法外，補提出(一)華南銀行往來明細表(二)請求訊問證人詹
　　進　。
　　　理　　　由
一、上訴人起訴主張如聲明所示之房地（下稱系爭房地）為伊所有伊並未授權劉素娥
    辦理抵押權登記詎劉素娥竟以為系爭房地為被上訴人辦理設定抵押權登記，該登
    記即屬無效，爰依民法第七百六十七條所有權妨害除去請求權，請求判命被上訴
    人塗銷該抵押權設定登記。
二、被上訴人則以伊確係透過代書劉素娥將七十五萬元出借予上訴人，抵押權登記手
　　續是代書辦理，貸款既未還清，自不得塗銷抵押權登記等語置辯。
三、上訴人主張被上訴人就系爭房地所設定之抵押權無效，無非以其提出設定抵押權
    登記申請書類中七十九年之舊印鑑證明書一件及戶藉謄本一件，為論據，惟查上
    訴人所有系爭房地曾於八十五年九月十六日完成抵押權登記即為擔保伊欠被上訴
    人之八十四萬元債務設定抵押權登記，業據上訴人提出房地登記謄本各一件、土
    地登記申請書、抵押權設定契約書一件、戶口名簿一件、印鑑證明一件規費繳納
    通知書二紙、上訴人之身分證正面影本等為証（見原審卷第十頁至第十二頁、第
    三十一頁至第四十頁）而被上訴人陳辯：伊以七十五萬元透過代書劉素娥設定抵
    押權出借於對造尚未清償之事實，業據經辦代書劉素娥於原審及本院陳證屬實，
　　且經證人（即被上訴人配偶、實際經手人）詹進　於本院陳證相符（見本院卷第
　　三十五頁至第四十一頁）復有被上訴人提出華南銀行存款往來明細表一紙可估（
　　見本院卷第四十三頁）上訴人雖否認同意設定系爭抵押權，惟查本件抵押權係普
　　通抵押、並非最高限額抵押權，依抵押權之從屬性清理及前開土地建物登記謄本
　　係公文書，自可推定本件抵押權非虛。且上訴人就辦理系爭抵押權登記申請書及
　　抵押權設定契約書之印文（即印鑑章之印文）（見原審卷第三十一頁至第三十四
    頁）形式真正並不爭執，僅係就該印文所附印鑑證明書為七十九年所核發（見原
    審卷第三十七頁）苟伊曾同意辦理設定抵押權，何以用舊的印鑑證明書為辯，則
    上開登記申請書及抵押權設定契約書原應推定為真正且按「印鑑章」由名義人保
    管使用為常態事實、遭他人盜用則為變態事實，是主張被盜用者自應就印鑑章被
    盜用之事實負舉證責任。本件「印鑑章」係上訴人及其弟趙懷璧一起至證人劉素
    娥代書事務蓋章之事實業據證人劉素娥陳証在卷（見本院卷第三十六頁）而趙懷
    璧已死亡為兩造所不爭，至證人趙彭寶珠雖證述：系爭房地所有權狀於七十七年
    間趙懷璧即已取走，七十九年間有意賣系爭房地，而請領二紙印鑑證明放在伊房
    間抽屜未上鎖，伊不知趙懷璧是否知悉曾領取七十九年印鑑證明書之事等語，是
    單憑證人趙彭寶珠證詞並不能證明係趙懷璧盜用印章及盜用該印鑑證明書，均難
    為有利於上訴人之認定。又上訴人雖曾於八十五年八月二十八日將戶籍遷移至高
    雄縣鳳山市，旋於同年十月十九日即遷出基隆市○○路（見原審卷第六十二頁）
    惟印鑑證明書意在證明印鑑章之同一性，苟其同一性，為當事人所不爭，印鑑證
    明書並不因當事人之遷移戶藉而失效，且該印鑑證明書亦未說明「逾期失效」（
    見原審卷第三十七頁）何能以前所核發印鑑證明書，否認同意辦理抵押權登記呢
    ？何況前揭抵押權登記申請書類亦附有上訴人之國民身分證影本，而身分證為國
    人日常生活重要證件，恒由個人謹慎保管，上訴人為光隆商職教員（見原審卷第
    六十一頁）尤不可能不知，縱令趙懷璧曾取走房地所有權狀，苟非得上訴人同意
    ，何能提出國民身分證供為申請登記之資料呢？
四、綜上所述：上訴人前情主張均非可採，其依民法第六十七條請求塗銷抵押權登記
    詢非有據，原審為上訴人敗訴判決即無不合，上訴論旨仍執前詞指摘原判決不當
    ，求為廢棄，非有理由。
五、兩造其餘攻防方法（本件被上訴人未抗辯表見代理，上訴人否認表見代理自無待
    深論）及未經援用之證據，經審酌後認為本件判決結果不生影響，爰不一一論述
    。
六、據上論結，本件上訴無理由，依民事訴訟法第四百四十九條第一項、第七十八條
　　判決如主文。
中　　　華　　　民　　　國　　九十一　　年　　　十　　　月　　二十二　　日
　　　　　　　　       　　　 台灣高等法院民事第十七庭
　　　　　　　　　　　         　 審判長法　官  鄭  雅  萍
　　　　　　　　　　　　　　            法　官  許  文  章
　　　　　　　　　　　　　         　　 法　官  吳  謀  焰
右正本係照原本作成。
不得上訴。
中　　　華　　　民　　　國　　九十一　　年　　　十　　　月　　二十四　　日
　　　　　　　　　　　　　　　　　　　　書記官  黃  瑞  芬
